ACORDAO-COMPLETO-2539855

ACÓRDÃO 6083/2022 ATA 33/2022 - PRIMEIRA CÂMARA

VISTOS, relatados e discutidos estes autos de tomada de contas especial instaurada pelo Fundo Nacional de Saúde do Ministério da Saúde (FNS/MS) , em razão da não comprovação da regular aplicação de parte dos recursos repassados ao município no período de 1º/1/2014 a 31/12/2014, na modalidade fundo a fundo.
ACORDAM os ministros do Tribunal de Contas da União, reunidos em sessão da 1ª Câmara, diante das razões expostas pelo relator, em:
9.1. considerar revéis, para todos os efeitos, o município de Mocajuba/PA e Sra. Rosineide Bassalo Vieira, dando-se prosseguimento ao processo, com fulcro no art. 12, § 3º, da Lei 8.443/1992;
9.2. rejeitar as razões de justificativa apresentadas pela responsável Sra. Maria Augusta de Moraes Bittencourt Saboia;
9.3. fixar novo e improrrogável prazo de 15 (quinze) dias, a contar da notificação, para que, com fundamento no art. 12, §§ 1º e 2º, da Lei 8.443/1992, e art. 202, §§ 2º e 3º, do RI/TCU, o município de Mocajuba /PA efetue e comprove, perante este Tribunal, o recolhimento das quantias a seguir especificadas aos cofres do Fundo Nacional de Saúde, atualizadas monetariamente a partir das datas indicadas até a data do efetivo recolhimento, na forma prevista na legislação em vigor:
	Débitos relacionados ao município de Mocajuba/PA (CNPJ: 05.846.704/0001-01) :
	Data de ocorrência
	Valor histórico (R$) 

	31/7/2014
	10.695,00

	1º/8/2014
	2.230,00

	29/8/2014
	10.695,00

	29/8/2014
	2.230,00

	30/9/2014
	10.695,00

	30/9/2014
	2.230,00

	31/10/2014
	10.695,00

	31/10/2014
	2.230,00

	28/11/2014
	10.695,00

	28/11/2014
	4.460,00

	9/1/2015
	10.695,00

	9/1/2015
	4.460,00

	28/1/2015
	10.695,00

	28/1/2015
	2.230,00

	18/2/2014
	32.085,00

	28/2/2014
	4.460,00

	24/3/2014
	4.460,00

	24/3/2014
	32.085,00

	16/4/2014
	32.085,00

	17/4/2014
	4.460,00

	16/5/2014
	32.085,00

	19/5/2014
	4.460,00

	30/6/2014
	2.230,00

	30/6/2014
	14.695,00

9.4. informar ao responsável pelo município de Mocajuba/PA que a liquidação tempestiva do débito atualizado monetariamente saneará o processo e permitirá que as contas sejam julgadas regulares com ressalva, dandoselhe quitação, nos termos do art. 202, § 4º, do RI/TCU, ao passo que a ausência dessa liquidação tempestiva levará ao julgamento pela irregularidade das contas, com imputação de débito a ser atualizado monetariamente e acrescido de juros moratórios, nos termos do art. 19 da Lei 8.443/1992;
9.5. aplicar à responsável Sra. Maria Augusta de Moraes Bittencourt Saboia a multa prevista no art. 58, II, da Lei 8.443/1992, c/c o art. 268 do RI/TCU, no valor de R$ 10.000,00 (dez mil reais) , fixando-lhe o prazo de quinze dias, a contar da notificação, para que comprove, perante o Tribunal (art. 214, III, "a", do RI/TCU) , o recolhimento da dívida aos cofres do Tesouro Nacional, atualizada monetariamente desde a data do presente acórdão até a data do efetivo recolhimento, se paga após o vencimento, na forma da legislação em vigor;
9.6. aplicar à responsável Sra. Rossineide Bassalo Vieira a multa prevista no art. 58, II, da Lei 8.443/1992, c/c o art. 268 do RI/TCU, no valor de R$ 15.000,00 (quinze mil reais) , fixando-lhe o prazo de quinze dias, a contar da notificação, para que comprove, perante o Tribunal (art. 214, III, "a", do RI/TCU) , o recolhimento da dívida aos cofres do Tesouro Nacional, atualizada monetariamente desde a data do presente acórdão até a data do efetivo recolhimento, se paga após o vencimento, na forma da legislação em vigor;
9.7. autorizar, desde logo, a cobrança judicial das dívidas, caso não atendida a notificação, na forma do disposto no art. 28, II, da Lei 8.443/1992;
9.8. autorizar, desde logo, se requerido, com fundamento no art. 26 da Lei 8.443/1992 c/c o art. 217, §§ 1º e 2º, do RI/TCU, o parcelamento das dívidas em até 36 parcelas, incidindo, sobre cada parcela, corrigida monetariamente, os correspondentes acréscimos legais, fixando-lhes o prazo de 15 (quinze) dias, a contar do recebimento da notificação, para comprovar, perante o Tribunal, o recolhimento da primeira parcela, e de 30 (trinta) dias, a contar da parcela anterior, para comprovar o recolhimento das demais parcelas, devendo incidir, sobre cada valor mensal, atualizado monetariamente, os juros de mora devidos, no caso do débito, na forma prevista na legislação em vigor, alertando as responsáveis de que a falta de comprovação do pagamento de qualquer parcela importará o vencimento antecipado do saldo devedor, nos termos do art. 217, § 2º, do RI/TCU;
9.9. informar aos interessados que o inteiro teor da presente deliberação estará disponível para a consulta no dia seguinte à sua oficialização, no endereço www.tcu.gov.br/acordaos.

Tomada de contas especial instaurada em razão de não comprovação da regular aplicação dos recursos repassados à função saúde.

Primeira Câmara

Município de Mocajuba/PA.

3. Interessados/Responsáveis:
3.1. Interessado: Fundo Nacional de Saúde - MS (00.530.493/0001-71).
3.2. Responsáveis: Maria Augusta de Moraes Bittencourt Saboia (XXX.710.952-XX); Município de Mocajuba/PA (05.846.704/0001-01); Rosineide Bassalo Vieira (XXX.301.202-XX).

13.1. Ministros presentes: Walton Alencar Rodrigues (Presidente), Benjamin Zymler e Jorge Oliveira.
13.2. Ministro-Substituto convocado: Weder de Oliveira (Relator).
13.3. Ministro-Substituto presente: Augusto Sherman Cavalcanti.

ACORDAO-COMPLETO-2557594

Acórdão 1271/2023 - Primeira Câmara

WEDER DE OLIVEIRA

Reproduzo, com os ajustes de forma, a instrução da Secretaria de Controle Externo de Tomada de Contas Especial (SecexTCE) [footnoteRef:2]: [2:  Peça 88.] 
"INTRODUÇÃO
Cuidam os autos de tomada de contas especial instaurada pelo Fundo Nacional de Saúde  MS, em desfavor do município de Mocajuba/PA (CNPJ: 05.846.704/0001-01) , de Maria Augusta de Moraes Bittencourt Saboia (CPF: XXX.710.952-XX) e de Rosineide Bassalo Vieira (CPF: XXX.301.202-XX) , em razão da não comprovação da regular aplicação dos recursos repassados, pela União, por meio do Fundo Nacional de Saúde - MS.
HISTÓRICO
Em 29/7/2019, com fundamento na IN/TCU 71/2012, alterada pela IN/TCU 76/2016 e DN/TCU 155/2016, o dirigente do Fundo Nacional de Saúde - MS autorizou a instauração da tomada de contas especial (peça 40) . O processo foi registrado no sistema e-TCE com o número 1358/2019.
Os recursos repassados pelo Fundo Nacional de Saúde  - MS ao município de Mocajuba/PA, no período de 1º/1/2014 a 31/12/2014, na modalidade fundo a fundo, foram auditados pelo Departamento Nacional de Auditoria do SUS (Denasus) , conforme consignado nos relatórios de peças 2 e 3.
O fundamento para a instauração da Tomada de Contas Especial, conforme consignado na matriz de responsabilização elaborada pelo tomador de contas, foi a constatação da seguinte irregularidade:
Desvio de finalidade na aplicação de recursos federais oriundos do Fundo Nacional de Saúde, caracterizado pela utilização em gasto público alheio às ações e aos serviços de saúde, evidenciado nas constatações constantes do Relatório de Auditoria do Denasus nº 365971, 365976 e 366329.
O responsável arrolado na fase interna foi devidamente comunicado e, diante da ausência de justificativas suficientes para elidir a irregularidade e da não devolução dos recursos, instaurou-se a tomada de contas especial.
No relatório (peça 44) , o tomador de contas concluiu que o prejuízo importaria no valor original de R$ 327.100,90, imputando-se a responsabilidade ao município de Mocajuba/PA, na condição de contratado.
Em 28/5/2020, a Controladoria-Geral da União emitiu o relatório de auditoria (peça 46) , em concordância com o relatório do tomador de contas. O certificado de auditoria e o parecer do dirigente do órgão de controle interno concluíram pela irregularidade das presentes contas (peças 47 e 48) .
Em 12/6/2020, o ministro responsável pela área atestou haver tomado conhecimento das conclusões contidas no relatório e certificado de auditoria, bem como do parecer conclusivo do dirigente do órgão de controle interno, manifestando-se pela irregularidade das contas, e determinou o encaminhamento do processo ao Tribunal de Contas da União (peça 49) .
Na instrução inicial (peça 53) , analisando-se os documentos nos autos, concluiu-se pela necessidade de realização de citação e audiência para as seguintes irregularidades:
Irregularidade 1: recebimento irregular de recursos federais do SUS, pelo município de Mocajuba/PA, relativos ao incentivo financeiro da Estratégia Saúde da Família-ESF, no ano de 2014, evidenciado nas constatações 365971 e 365976, onde foram constatados irregularidades, respectivamente, relacionadas à Equipe da Estratégia Saúde da Família - ESF, sem atendimento médico, por períodos maiores de 60 dias, durante o exercício de 2014, e ausência de Equipes da Estratégia Saúde da Família, sem atendimento em Saúde Bucal (peça 2, p. 9-11) .
Evidências da irregularidade: documentos técnicos presentes nas peças 2, 3, 4, 5, 6, 7 e 10.
Normas infringidas: art. 73, do Decreto-lei 200/1967; art. 23, do Decreto 93.872/1986; art. 27, inc. I, da Lei Complementar 141/2012; arts. 34 e 35, e Anexo III, da Portaria MS/GM 204/2007; Portaria GM/MS 2.488, de 21/10/2011; parágrafo único do artigo 70 da Constituição Federal de 1988; e arts. 7º e 8º, da Lei 8.080/1990;
Débitos relacionados ao município de Mocajuba/PA (CNPJ: 05.846.704/0001-01) :
	Data de ocorrência
	Valor histórico (R$) 

	31/7/2014
	10.695,00

	1º/8/2014
	2.230,00

	29/8/2014
	10.695,00

	29/8/2014
	2.230,00

	30/9/2014
	10.695,00

	30/9/2014
	2.230,00

	31/10/2014
	10.695,00

	31/10/2014
	2.230,00

	28/11/2014
	10.695,00

	28/11/2014
	4.460,00

	9/1/2015
	10.695,00

	9/1/2015
	4.460,00

	28/1/2015
	10.695,00

	28/1/2015
	2.230,00

	18/2/2014
	32.085,00

	28/2/2014
	4.460,00

	24/3/2014
	4.460,00

	24/3/2014
	32.085,00

	16/4/2014
	32.085,00

	17/4/2014
	4.460,00

	16/5/2014
	32.085,00

	19/5/2014
	4.460,00

	30/6/2014
	2.230,00

	30/6/2014
	14.695,00

Cofre credor: Fundo Nacional de Saúde - MS.
Responsável: município de Mocajuba/PA (CNPJ: 05.846.704/0001-01) .
Conduta: beneficiar-se indevidamente de recursos federais do SUS, relativos ao incentivo financeiro da Estratégia Saúde da Família-ESF, a que não fazia jus, que lhe foram transferidos em razão de incorreções nas informações prestadas, pelo beneficiário, no Cadastro Nacional de Estabelecimentos de Saúde (CNES) .
Nexo de causalidade: a inserção de dados indevidos no CNES caracterizou burla ao sistema de saúde, fazendo com que o ente federado fosse beneficiado indevidamente com os recursos de incentivo financeiro aos quais não fazia jus.
Culpabilidade: não se aplica.
Encaminhamento: citação.
Irregularidade 2: desvio de finalidade na gestão dos recursos transferidos, pelo Fundo Nacional de Saúde, ao Fundo Municipal de Saúde de Mocajuba/PA, evidenciado na constatação 366329, em que se constatou a utilização dos recursos do Bloco de Atenção Básica/PAB em ações e Serviços Públicos de Média e Alta Complexidade.
Evidências da irregularidade: documentos técnicos presentes nas peças 2, 3, 4 e 40.
Normas infringidas: arts. 37, caput, e 70, parágrafo único, da Constituição Federal; arts. 139, §§ 4º e 5º, e 142, do Decreto 93.872, de 23/12/1988; arts. 60, 61, 62, 63 e 64, da Lei 4.320/1964; art. 34, da Portaria GM/MS 204, de 29/1/2007; artigos 2º e 3º, da Lei Complementar 141, de 13/1/2012; Item 8.3, da Decisão 600/2000 - TCU - Plenário; e Item XV  Das Competências das Secretarias Municipais e do Distrito Federal e item VI - Da Infraestrutura e Funcionamento da Atenção Básica - Das Responsabilidades, do Anexo I da Portaria 2.488, de 21/10/2011.
Responsável: Rosineide Bassalo Vieira (CPF: XXX.301.202-XX) .
Conduta: aplicar recursos federais transferidos em finalidade diversa daquela previamente pactuada, no âmbito do instrumento em questão, sem autorização prévia do órgão repassador.
Nexo de causalidade: a utilização de recursos do SUS, em desvio de objeto e/ou finalidade, permitiu a não consecução dos objetivos específicos para os quais os recursos do PAB foram destinados.
Culpabilidade: não há excludentes de ilicitude, de culpabilidade e de punibilidade; é razoável supor que a responsável tinha consciência da ilicitude de sua conduta; era exigível conduta diversa da praticada, qual seja, aplicar os recursos que lhe foram confiados, por intermédio do instrumento em questão, exclusivamente nas ações previstas no objeto pactuado.
Responsável: Maria Augusta de Moraes Bittencourt Saboia (CPF: XXX.710.952-XX) .
Conduta: aplicar recursos federais transferidos em finalidade diversa daquela previamente pactuada, no âmbito do instrumento em questão, sem autorização prévia do órgão repassador.
Nexo de causalidade: a utilização de recursos do SUS, em desvio de objeto e/ou finalidade, permitiu a não consecução dos objetivos específicos para os quais os recursos do PAB foram destinados.
Culpabilidade: não há excludentes de ilicitude, de culpabilidade e de punibilidade; é razoável supor que a responsável tinha consciência da ilicitude de sua conduta; era exigível conduta diversa da praticada, qual seja, aplicar os recursos que lhe foram confiados, por intermédio do instrumento em questão, exclusivamente nas ações previstas no objeto pactuado.
Encaminhamento: audiência.
Irregularidade 3: inserção/manutenção de dados de profissionais de saúde (odontólogos) indevidamente no Cadastro Nacional de Estabelecimentos de Saúde (CNES) , causando repasse indevido de recursos de incentivos financeiros da Estratégia Saúde da Família-ESF, no exercício de 2014, evidenciado nas constatações 365971 e 365976, do Relatório de Auditoria do Denasus 15.243 (peça 2, p. 9-11) .
Evidências da irregularidade: documentos técnicos presentes nas peças 2, 3 e 40.
Normas infringidas: art. 70, parágrafo único, da Constituição Federal de 1988; Portaria MS/GM 2.488, de 21 de outubro de 2011; e art. 1º, inciso I, Item 3, da Portaria MS/GM 134, de 4 de abril de 2011.
Responsável: Rosineide Bassalo Vieira (CPF: XXX.301.202-XX) .
Conduta: inserir e/ou manter indevidamente, no CNES, causando repasse indevido de recursos federais do SUS relativos ao incentivo financeiro para compra de veículos do SAMU, quando deveria cuidar para que tais dados fossem atualizados com as informações sobre o município, nos respectivos programas a que davam direito a incentivo financeiro pelo Fundo Nacional de Saúde.
Nexo de causalidade: a inserção e/ou manutenção de dados incorretos na base do CNES fez com que o Fundo Nacional de Saúde repassasse indevidamente, ao município, recursos a título de incentivo financeiro do programa para compra de ambulâncias do SAMU, irregularidade essa que causou prejuízo a ser restituído aos cofres do FNS, pelo ente beneficiário, devendo o responsável apresentar razões de justificativa pela inserção/manutenção de dados indevidos no CNES.
Culpabilidade: não há excludentes de ilicitude, de culpabilidade e de punibilidade; é razoável supor que a responsável tinha consciência da ilicitude de sua conduta; era exigível conduta diversa da praticada, qual seja, manter atualizadas, no CNES, as informações sobre o município, nos respectivos programas a que davam direito a incentivo financeiro pelo Fundo Nacional de Saúde.
Responsável: Maria Augusta de Moraes Bittencourt Saboia (CPF: XXX.710.952-XX) .
Conduta: inserir e/ou manter indevidamente, no CNES, causando repasse indevido de recursos federais do SUS relativos ao incentivo financeiro para compra de veículos do SAMU, quando deveria cuidar para que tais dados fossem atualizados com as informações sobre o município, nos respectivos programas a que davam direito a incentivo financeiro pelo Fundo Nacional de Saúde.
Nexo de causalidade: a inserção e/ou manutenção de dados incorretos na base do CNES fez com que o Fundo Nacional de Saúde repassasse indevidamente, ao município, recursos a título de incentivo financeiro do programa para compra de ambulâncias do SAMU, irregularidade essa que causou prejuízo a ser restituído aos cofres do FNS, pelo ente beneficiário, devendo o responsável apresentar razões de justificativa pela inserção/manutenção de dados indevidos no CNES.
Culpabilidade: não há excludentes de ilicitude, de culpabilidade e de punibilidade; é razoável supor que a responsável tinha consciência da ilicitude de sua conduta; era exigível conduta diversa da praticada, qual seja, manter atualizadas, no CNES, as informações sobre o município, nos respectivos programas a que davam direito a incentivo financeiro pelo Fundo Nacional de Saúde.
Encaminhamento: audiência.
Apesar do tomador de contas não haver incluído Maria Augusta de Moraes Bittencourt Saboia e Rosineide Bassalo Vieira como responsáveis neste processo, após análise realizada sobre a documentação acostada aos autos, concluiu-se que suas responsabilidades deveriam ser incluídas, uma vez que havia evidências de que tenham tido participação nas irregularidades aqui verificadas.
Em cumprimento ao pronunciamento da unidade (peça 55) , foram efetuadas citação e audiências dos responsáveis, nos moldes adiante:
 município de Mocajuba/PA - promovida a citação do responsável, conforme delineado adiante:
	Comunicação: Ofício 60572/2021-TCU/Seproc (peça 65) 
Data da Expedição: 3/11/2021
Data da Ciência: 29/11/2021 (peça 85) 
Nome Recebedor: Valério Viana
Observação: ofício enviado para o endereço do responsável, conforme pesquisa na base de dados no sistema da Receita Federal, custodiada pelo TCU (peça 57) 
Fim do prazo para a defesa: 14/12/2021

 Maria Augusta de Moraes Bittencourt Saboia - promovida a audiência da responsável, conforme delineado adiante:
	Comunicação: Ofício 60573/2021-TCU/Seproc (peça 64) 
Data da Expedição: 3/11/2021
Data da Ciência: 16/11/2021 (peça 66) 
Nome Recebedor: Antônio Alves
Observação: ofício enviado para o endereço da responsável, conforme pesquisa na base de dados no sistema da Receita Federal, custodiada pelo TCU (peça 58) 
Fim do prazo para a defesa: 1º/12/2021

	Comunicação: Ofício 60575/2021-TCU/Seproc (peça 62) 
Data da Expedição: 3/11/2021
Data da Ciência: 16/11/2021 (peça 69) 
Nome Recebedor: Heloíza Santos
Observação: ofício enviado para o endereço da responsável, conforme pesquisa na base de dados no sistema do Renach, custodiada pelo TCU (peça 58) 
Fim do prazo para a defesa: 1º/12/2021

 Rosineide Bassalo Vieira - promovida a audiência da responsável, conforme delineado adiante:
	Comunicação: Ofício 60576/2021-TCU/Seproc (peça 61) 
Data da Expedição: 3/11/2021
Data da Ciência: 16/11/2021 (peça 71) 
Nome Recebedor: Rosineide Bassalo Vieira
Observação: ofício enviado para o endereço da responsável, conforme pesquisa na base de dados no sistema da Receita Federal, custodiada pelo TCU (peça 59) 
Fim do prazo para a defesa: 1º/12/2021

	Comunicação: Ofício 60577/2021-TCU/Seproc (peça 60) 
Data da Expedição: 3/11/2021
Data da Ciência: 16/11/2021 (peça 70) 
Nome Recebedor: Kristiany Cordeiro
Observação: ofício enviado para o endereço da responsável, conforme pesquisa na base de dados no sistema do Renach, custodiada pelo TCU (peça 59) 
Fim do prazo para a defesa: 1º/12/2021

Conforme Despacho de Conclusão das Comunicações Processuais (peça 86) , as providências inerentes às comunicações processuais foram concluídas.
Transcorrido o prazo regimental, os responsáveis município de Mocajuba/PA e Rosineide Bassalo Vieira permaneceram silentes, devendo ser considerados revéis, nos termos do art. 12, § 3º, da Lei 8.443/1992, e a responsável Maria Augusta de Moraes Bittencourt Saboia apresentou defesa, que será analisada na seção Exame Técnico.
ANÁLISE DOS PRESSUPOSTOS DE PROCEDIBILIDADE DA IN/TCU 71/2012
Avaliação de Viabilidade do Exercício do Contraditório e Ampla Defesa
	Verifica-se que não houve o transcurso de mais de dez anos desde o fato gerador sem que tenha havido a notificação dos responsáveis pela autoridade administrativa federal competente (art. 6º, inciso II, c/c art. 19, da IN/TCU 71/2012, modificada pela IN/TCU 76/2016) , uma vez que o fato gerador da irregularidade sancionada ocorreu em 28/1/2015, data do último pagamento glosado, e os responsáveis foram notificados sobre as irregularidades, pela autoridade administrativa competente, conforme segue:
município de Mocajuba/PA, por meio do ofício acostado à peça 26, recebido em 31/8/2018, conforme AR (peça 27) ;
Maria Augusta de Moraes Bittencourt Saboia, responsável não notificada na fase interna;
Rosineide Bassalo Vieira, responsável não notificada na fase interna.
Valor de Constituição da TCE
	Verifica-se, ainda, que o valor atualizado do débito apurado (sem juros) , em 1º/1/2017, é de R$ 313.693,89, portanto, superior ao limite mínimo de R$ 100.000,00, na forma estabelecida conforme os arts. 6º, inciso I, e 19, da IN/TCU 71/2012, modificada pela IN/TCU 76/2016.
OUTROS PROCESSOS/DÉBITOS NOS SISTEMAS DO TCU COM OS MESMOS RESPONSÁVEIS
	Informa-se que foram encontrados processos no Tribunal com um dos responsáveis:
	Responsável
	Processo

	município de Mocajuba/PA
	Processo 040.605/2019-1 [TCE, encerrado]
Processo 018.781/2020-9 [TCE, aberto]

	A tomada de contas especial está, assim, devidamente constituída e em condição de ser instruída.
EXAME TÉCNICO
Da validade das notificações:
	Preliminarmente, cumpre tecer breves considerações sobre a forma como são realizadas as comunicações processuais no TCU. A esse respeito, destacam-se o art. 179, do Regimento Interno do TCU (Resolução 155, de 4/12/2002) e o art. 4º, inciso III, § 1º, da Resolução TCU 170, de 30 de junho de 2004, in verbis:
Art. 179. A citação, a audiência ou a notificação, bem como a comunicação de diligência, farseão:
I - mediante ciência da parte, efetivada por servidor designado, por meio eletrônico, fac-símile, telegrama ou qualquer outra forma, desde que fique confirmada inequivocamente a entrega da comunicação ao destinatário;
II - mediante carta registrada, com aviso de recebimento que comprove a entrega no endereço do destinatário;
III - por edital publicado no Diário Oficial da União, quando o seu destinatário não for localizado;
 (...) 
Art. 3º As comunicações serão dirigidas ao responsável, ou ao interessado, ou ao dirigente de órgão ou entidade, ou ao representante legal ou ao procurador constituído nos autos, com poderes expressos no mandato para esse fim, por meio de:
I - correio eletrônico, fac-símile ou telegrama;
II - servidor designado;
III - carta registrada, com aviso de recebimento;
IV - edital publicado no Diário Oficial da União, quando o seu destinatário não for localizado, nas hipóteses em que seja necessário o exercício de defesa.
Art. 4º. Consideram-se entregues as comunicações:
I - efetivadas conforme disposto nos incisos I e II do artigo anterior, mediante confirmação da ciência do destinatário;
II - realizadas na forma prevista no inciso III do artigo anterior, com o retorno do aviso de recebimento, entregue comprovadamente no endereço do destinatário;
III - na data de publicação do edital no Diário Oficial da União, quando realizadas na forma prevista no inciso IV do artigo anterior.
§ 1º O endereço do destinatário deverá ser previamente confirmado mediante consulta aos sistemas disponíveis ao Tribunal ou a outros meios de informação, a qual deverá ser juntada ao respectivo processo.
 (...) 
	Bem se vê, portanto, que a validade da citação via postal não depende de que o aviso de recebimento seja assinado pelo próprio destinatário da comunicação, o que dispensa, no caso em tela, a entrega do AR em "mãos próprias". A exigência da norma é no sentido de o Tribunal verificar se a correspondência foi entregue no endereço correto, residindo aqui a necessidade de certeza inequívoca.
	Não é outra a orientação da jurisprudência do TCU, conforme se verifica dos julgados a seguir transcritos:
São válidas as comunicações processuais entregues, mediante carta registrada, no endereço correto do responsável, não havendo necessidade de que o recebimento seja feito por ele próprio (Acórdão 3648/2013-TCU-Segunda Câmara, Relator José Jorge) ;
É prescindível a entrega pessoal das comunicações pelo TCU, razão pela qual não há necessidade de que o aviso de recebimento seja assinado pelo próprio destinatário. Entregandose a correspondência no endereço correto do destinatário, presume-se o recebimento da citação (Acórdão 1019/2008-TCU-Plenário, Relator Benjamin Zymler) ;
As comunicações do TCU, inclusive as citações, deverão ser realizadas mediante Aviso de Recebimento - AR, via Empresa Brasileira de Correios e Telégrafos, bastando para sua validade que se demonstre que a correspondência foi entregue no endereço correto (Acórdão 1526/2007-TCU-Plenário, Relator Aroldo Cedraz) .
A validade do critério de comunicação processual do TCU foi referendada pelo Supremo Tribunal Federal, nos termos do julgamento do MS-AgR 25.816/DF, por meio do qual se afirmou a desnecessidade da ciência pessoal do interessado, entendendo-se suficiente a comprovação da entrega do "AR" no endereço do destinatário:
Ementa: agravo regimental. Mandado de segurança. Desnecessidade de intimação pessoal das decisões do tribunal de contas da união. art. 179 do regimento interno do TCU. Intimação do ato impugnado por carta registrada, iniciado o prazo do art. 18 da lei nº 1.533/51 da data constante do aviso de recebimento. Decadência reconhecida. Agravo improvido.
O envio de carta registrada com aviso de recebimento está expressamente enumerado entre os meios de comunicação de que dispõe o Tribunal de Contas da União para proceder às suas intimações.
O inciso II do art. 179 do Regimento Interno do TCU é claro ao exigir apenas a comprovação da entrega no endereço do destinatário, bastando o aviso de recebimento simples.
Da revelia dos responsáveis município de Mocajuba/PA e Rosineide Bassalo Vieira.
No caso vertente, a citação dos responsáveis município de Mocajuba/PA e Rosineide Bassalo Vieira se deu em endereços provenientes de pesquisas de endereços realizadas pelo TCU (vide parágrafos acima) , em endereços constantes na base de dados da Receita Federal custodiada pelo TCU (peças 57 e 59) , e em endereço proveniente das bases de dados públicas custodiadas pelo TCU (Renach - peça 59) . A entrega dos ofícios citatórios nesses endereços ficou comprovada, conforme detalhamento a seguir:
município de Mocajuba/PA, Ofício 60572/2021 - Seproc (peças 65 e 85) , origem no sistema da Receita Federal (peça 57) ; e
Rosineide Bassalo Vieira, Ofício 60576/2021 - Seproc (peças 61 e 71) , origem no sistema da Receita Federal (peça 59) e ofício 60577/2021 - Seproc (peças 60 e 70) , origem no sistema do Renach (peça 59) .
Nos processos do TCU, a revelia não leva à presunção de que seriam verdadeiras todas as imputações levantadas contra os responsáveis, diferentemente do que ocorre no processo civil, em que a revelia do réu opera a presunção da verdade dos fatos narrados pelo autor (Acórdão 1009/2018-TCU-Plenário, Relator Bruno Dantas; 2369/2013 - TCU - Plenário, Relator Benjamin Zymler e 2449/2013 - TCU - Plenário, Relator Benjamin Zymler) . Dessa forma, a avaliação da responsabilidade do agente não pode prescindir da prova existente no processo ou para ele carreada.
Ao não apresentar sua defesa, os responsáveis deixaram de produzir prova da regular aplicação dos recursos sob suas responsabilidades, em afronta às normas que impõem, aos gestores públicos, a obrigação legal de, sempre que demandados pelos órgãos de controle, apresentar os documentos que demonstrem a correta utilização das verbas públicas, a exemplo do contido no art. 93, do Decreto-Lei 200/1967: "Quem quer que utilize dinheiros públicos terá de justificar seu bom e regular emprego na conformidade das leis, regulamentos e normas emanadas das autoridades administrativas competentes."
Mesmo as alegações de defesa não sendo apresentadas, considerando o princípio da verdade real que rege esta Corte, procurou-se buscar, em manifestações dos responsáveis, na fase interna desta Tomada de Contas Especial, se havia algum argumento que pudesse ser aproveitado a seu favor.
	Os argumentos apresentados na fase interna (peças 30, 31, 32, 33, 34, 35, 36, 37 e 38) não elidem as irregularidades apontadas.
Em se tratando de processo em que a parte interessada não se manifestou acerca das irregularidades imputadas, não há elementos para que se possa efetivamente aferir e reconhecer a ocorrência de boa-fé na conduta da responsável pessoa física, podendo este Tribunal, desde logo, proferir o julgamento de mérito pela irregularidade das contas, conforme os termos dos §§ 2º e 6º do art. 202 do Regimento Interno do TCU (Acórdão 2064/2011-TCU-Primeira Câmara, Relator Ubiratan Aguiar; 6.182/2011 - TCU - 1ª Câmara, Relator Weder de Oliveira; 4.072/2010 - TCU - 1ª Câmara, Relator Valmir Campelo; 1.189/2009 - TCU - 1ª Câmara, Relator Marcos Bemquerer; e 731/2008  TCU - Plenário, Relator Aroldo Cedraz) .
Dessa forma, os responsáveis município de Mocajuba/PA e Rosineide Bassalo Vieira devem ser considerados revéis, nos termos do art. 12, § 3º, da Lei 8.443/1992, devendo as contas de Rosineide Bassalo Vieira serem julgadas irregulares, aplicando-lhe a multa prevista no art. 58, da Lei 8.443/1992.
Das razões de justificativa da responsável Maria Augusta de Moraes Bittencourt Saboia.
A responsável Maria Augusta de Moraes Bittencourt Saboia apresentou defesa, que passa a ser analisada em seguida:
Argumento (peça 72) :
A responsável mencionou que, do período em apuração de 12 (doze) meses, em 2014, a mesma foi responsável e bem e fielmente exerceu seu encargo (de forma escorreita, legal, justa e possível) , apenas no 2º (segundo) semestre daquele ano e, por pouco mais de 5 (cinco) meses, com intervalo entre os períodos.
A defendente justificou que, além da ex-Secretária ter sido responsável por período intervalado inferior a seis meses, a mesma só foi chamada para ser "ouvida" em "Audiência", quanto às peças 53 e 56, do processo, quando já passados nada mais nada menos que 7 (sete) anos do término do exercício em referência (2014) . A CF/1988, em seu §5º do art. 37, ao tratar dos princípios e demais normas inerentes à Administração Pública, fixou:
	Art. 37. A administração pública direta e indireta de qualquer dos Poderes da União, dos Estados, do Distrito Federal e dos Municípios obedecerá aos princípios de legalidade, impessoalidade, moralidade, publicidade e eficiência e, também, ao seguinte: (Redação dada pela Emenda Constitucional nº 19, de 1998) 
[...]
	§ 5º A lei estabelecerá os prazos de prescrição para ilícitos praticados por qualquer agente, servidor ou não, que causem prejuízos ao erário, ressalvadas as respectivas ações de ressarcimento.
Na espécie, não se está falando e nem sendo apurado, até mesmo porque inexistente e não configurado ato de improbidade, assim, reforça a patente configuração da prescrição do contido no art. 54, da Lei Federal 9.784/1999, verbis:
	Art. 54. O direito da Administração de anular os atos administrativos de que decorram efeitos favoráveis para os destinatários decai em cinco anos, contados da data em que foram praticados, salvo comprovada má-fé.
A defendente justifica que, exigir-se que uma ex-ordenadora (que não foi responsável pela integralidade do exercício - 2014) mantenha, em sua posse, acervo documental e conteúdo de informações para prestar esclarecimentos, quando já passados prazo superior a 5 (cinco) anos, no caso em tela, estamos falando de mais de 7 (sete) anos, é no mínimo temerário, para não se falar contrário à lei.
Justifica a defesa que, até mesmo a obrigação tributária decai - e aí se fala em decadência, instituto que impede o exercício do direito pelo decurso do prazo - em 5 (cinco) anos. Exemplificativamente, destaca-se o precedente do STF que, ao julgar o Recurso Extraordinário 636.886-Alagoas2, sob a relatoria do Ministro Alexandre de Moraes, em 20/4/2020, fixou a tese do Tema 899, segundo a qual: "É prescritível a pretensão de ressarcimento ao erário fundada em decisão de Tribunal de Contas." A defendente pugna pela análise e acolhimento da questão preliminar ora arguida, para reconhecer a patente prescrição.
Posteriormente, a defesa alega a ilegitimidade para figurar no polo passivo da presente demanda, alegando não ter sido responsável pelos achados e supostas irregularidades apontadas na análise preliminar realizada pelo TCU.
Quanto ao mérito, menciona que, quanto ao alegado "Uso de recurso PAB em objetivo MAC" - destaque-se a situação de verdadeiro caos administrativo, com os diversos afastamentos do Prefeito Eleito - Rosial Sabá Costa, e por via de consequência, as constantes mudanças/trocas, nos anos de 2013 e 2014, do (s) Secretário (a) de Saúde do Município de Mocajuba.
Para que não paire qualquer dúvida na condução pela defendente, nos meses em que esteve à frente da aludida Secretaria, no já citado contexto, é provável que tenha havido interpretação equivocada finalística do objetivo, em virtude dos insumos e material técnico de laboratório terem sido adquiridos para atender demanda das 8 (oito) unidades básicas de saúde do município, sendo que os recursos destinados às mesmas foram utilizados na atenção aos munícipes (carentes) , na média complexidade. Neste sentido, cabe coerência à interpretação da finalística do objeto, posto que atendeu a demanda relacionada à atenção básica.
No pertinente à suposta "Ausência de profissional médico e dentista em UBS em um determinado período", comprova-se, em anexo à defesa, a listagem dos profissionais que efetivamente desempenhavam suas funções nas seguintes unidades: Unidade de Saúde da Família de Mangabeira, Unidade de Saúde da Família da Vila de Monte Alegre, Unidade de Saúde da Família da Pranchinha, Unidade de Saúde da Família do Bairro Novo, Unidade de Saúde da Família do Arraial, Unidade de Saúde da Família do Centro, Unidade de Saúde da Família da Cidade Nova e Unidade de Saúde da Família de Igarapé Grande.
Destacou que todos os profissionais lotados e que desempenhavam suas funções nas referenciadas Unidades de Saúde da Família (comprovação documental em anexo - Listagem de Profissionais extraída do Cadastro Nacional de Estabelecimento de Saúde) , possuíam vínculo de diversas espécies (efetivo, contratado, CLT, contrato por prazo determinado, outros) , com o Município de Mocajuba.
Registrou a regularidade efetiva nos aludidos postos/unidades, com os médicos, dentistas e demais profissionais de saúde, ao menos nos períodos/meses em que a Defendente esteve à frente da pasta (Secretaria Municipal de Saúde) , e ressaltou a instabilidade administrativa e quase solução de continuidade, que se deu pelos 3 (três) afastamentos do ex-Prefeito, por decisão judicial, ao menos no ano/exercício de 2014.
Análise do argumento:
Inicialmente, cabe não deixar olvidar que a responsável foi chamada, na data de 3/11/2021, aos autos, para apresentar razões de justificativa quanto a atos de gestão que geraram débitos que ocorreram em 2014, portanto, em prazo inferior ao que se prevê na norma para ser considerado prejudicado o exercício do contraditório e da ampla defesa, consoante ver-se-á.
O TCU adota, como linha de entendimento jurisprudencial em relação ao arquivamento processual, quando se verifica a ausência dos pressupostos de desenvolvimento válido e regular do processo, inclusive fartamente mencionado pela defendente, maiormente quando se verifica a possibilidade no prejuízo ao contraditório e à ampla defesa, conforme insculpido no texto constitucional. Assim, in casu, não há enquadramento nas situações que possam porventura pugnar pelo arquivamento do presente processo, já que restou demonstrado que estamos aqui a tratar de caso diferente, onde não se vislumbra e nem ficou demonstrado e comprovado qualquer prejuízo na defesa dos responsáveis.
Não há razão para acolher os argumentos de prescrição apresentados. Esta matéria já se encontra pacificada, no âmbito deste Tribunal, em consonância com o STF, no julgamento do Mandado de Segurança 26.210-9/DF, em 4/9/2008, e conforme a Súmula TCU 282:
	As ações de ressarcimento movidas pelo Estado contra os agentes causadores de danos ao erário são imprescritíveis.
O STF, no RE 669.069 (Repercussão Geral 666) , declarou que são prescritíveis as ações de ressarcimento movidas pela Fazenda Pública decorrente de ilícito civil, ressaltando-se para a necessidade de atenção quanto ao tipo de ilícito apresentado, caso a caso, visto que ilícitos civis e administrativos não se confundem. No tocante ao entendimento proferido pelo Supremo Tribunal Federal, no julgamento recente do RE 636.886 (tema 899) , a respeito da prescritibilidade da pretensão de ressarcimento ao erário com base em decisão de tribunal de contas, cabe assinalar que, conforme orientação sufragada pelo Acórdão 6589/2020-TCU-Segunda Câmara, da relatoria do Ministro Raimundo Carreiro, a decisão do STF alcança tão somente a fase judicial de execução do título extrajudicial, não atingindo os processos de controle externo em trâmite no TCU.
Aliás, da ementa do julgado do STF, constou que: "A pretensão de ressarcimento ao erário em face de agentes públicos reconhecida em acórdão de Tribunal de Contas prescreve na forma da Lei 6.830/1980 (Lei de Execução Fiscal) ". Portanto, até o trânsito em julgado do acórdão condenatório do TCU, permanece imprescritível a pretensão de ressarcimento ao erário decorrente da instauração da tomada de contas especial, conforme Enunciado da Súmula 282 do TCU.
Em decisão mais recente (Acórdão 10203/2020-TCU-Primeira Câmara) , o Ministro Benjamin Zymler assim se pronunciou, em seu voto:
Ainda que se interprete que a decisão do STF seja também aplicável à tramitação do processo de controle externo no âmbito do TCU, exsurgem outras diversas questões fundamentais para que esta Corte de Contas estabeleça novo tratamento acerca da prescrição do débito e da pretensão punitiva, em particular qual seria o dies a quo (a data de ocorrência do fato irregular ou a do seu conhecimento pelo TCU) e quais seriam as hipóteses de interrupção da prescrição.
Também não se confunde com a prescritibilidade da pretensão punitiva, amparada no art. 205, do Código Civil, que trata das aplicações de sanções, como multa, declaração de inidoneidade de licitante ou inabilitação para função pública. Esse são prescritíveis no prazo de dez anos, conforme Acórdão 1441/2016-TCU-Plenário, Relator Benjamin Zymler, que uniformizou a jurisprudência acerca dessa questão.
Não se confunde também com o prejuízo ao exercício do contraditório e da ampla defesa, em função do grande lapso temporal entre a prática do ato irregular e a primeira notificação válida do responsável. Nesse caso, conforme estabelecido no art. 6º, inciso II, c/c art. 19, da IN/TCU 71/2012, modificada pela IN/TCU 76/2016, o TCU avalia a possibilidade de arquivamento da TCE, quando há o decurso de prazo superior a 10 anos.
Uma vez afastada a tese de prescritibilidade, passa-se a análise das alegações de mérito do defendente.
Quanto à alegação de que não deve figurar no polo passivo da presente demanda, tratase de alegação meramente retórica e desacompanhada de qualquer elemento que as revestissem de plausibilidade mínima. Não foram apresentados quaisquer elementos que pudessem (i) afastar a irregularidade ou o dano; (ii) nem justificar a conduta.
A responsabilidade do secretário municipal de saúde emana do teor do art. 9º, inc. III, da Lei 8.080/1990. Assim, conforme exposto no voto condutor do Acórdão 5512/2013-TCU-Segunda Câmara (Rel. Min. Ana Arraes) , a responsabilidade do secretário municipal de saúde é afastada quando existir ato formal que atribua essa competência a outrem.
Cabe ainda destacar que a presunção de corresponsabilidade dos secretários municipais de saúde em relação à malversação de recursos do SUS é relativa e pode ser afastada na presença de indícios uniformes e consistentes de que o gestor local de saúde se encontrava excluído da linha decisória.
Essa compreensão tem sido adotada em numerosos arestos recentes desta Corte de Contas (Acórdão 6008/2014-TCU-Primeira Câmara, Relator Ministro José Múcio Monteiro; 6780/2017  TCU  2ª Câmara, Relator Ministro Vital do Rêgo; 907/2018 - TCU - 2ª Câmara, Relator Ministro José Múcio Monteiro; e 4988/2018 - TCU - 1ª Câmara, Relator Ministro Vital do Rêgo) .
Cabe rejeitar as justificativas também no que se refere à utilização dos recursos em favor da população, uma vez que a TCE foi instaurada em razão do recebimento irregular dos recursos por parte do município, que foram inseridas e mantidas de forma errada em bases de dados do Ministério da Saúde, causando repasses de recursos a que o município não faria jus, se as informações estivessem corretas. Essas situações se inserem no entendimento firmado pelo TCU, no item 9.3.4, do Acórdão 1072/2017-TCU-Plenário:
	9.3.4. nos casos de débito decorrente do recebimento irregular de recursos federais pelos estados, municípios ou Distrito Federal, em razão de eventuais incorreções nas informações prestadas pelo beneficiário, independentemente do destino final dado aos recursos repassados, cabe ao ente recebedor restituir o Fundo Nacional de Saúde, uma vez que não fazia jus ao repasse, podendo, ainda, haver aplicação de multa ao agente público causador da irregularidade (grifos acrescidos) .
Ressalte-se que essa irregularidade se refere a recebimento irregular de recursos federais, pelo município, relativos ao incentivo financeiro da Estratégia Saúde da Família-ESF, em razão de incorreções nas informações prestadas, pelo beneficiário, ao órgão repassador.
Segundo apurado na auditoria do Denasus, na análise realizada nos registros do Cadastro Nacional de Estabelecimento de Saúde (CNES) , para a manutenção de duas Unidades descentralizadas do SAMU, foi constatada inexistência dessas Unidades, mas a Secretaria Municipal de Saúde de Porto Velho/RO incluiu, no Cadastro Nacional de Estabelecimento de Saúde, informações atinentes ao recebimento dos recursos no exercício de 2012 e 2013, garantindo, ao município, de forma indevida, recebimento irregular de recursos financeiros do Sistema Único de Saúde (SUS) , repassados pelo Fundo Nacional de Saúde.
A prática acima infringe as disposições contidas na Portaria GM/MS 2.488, de 21/10/2011, incisos XIII e XV, do Anexo I - das competências das Secretarias Municipais de Saúde e do Distrito Federal, e do inciso I - Especificidades da equipe de saúde da família, in verbis:
Compete às Secretarias Municipais de Saúde e ao Distrito Federal:
XIII - Alimentar, analisar e verificar a qualidade e a consistência dos dados alimentados nos sistemas nacionais de informação a serem enviados às outras esferas de gestão, utilizá-los no planejamento e divulgar os resultados obtidos;
Adicionalmente, a Portaria SAS/MS 134, de 4/4/2011, atribui responsabilidade aos gestores municipais de saúde quanto à correta inserção, manutenção e atualização dos profissionais da saúde, no Sistema de Cadastro Nacional de Estabelecimentos de Saúde (SCNES) , bem como os demais dados relativos ao recebimento de incentivos financeiros:
Art. 1º Constitui responsabilidade dos gestores municipais, estaduais e do Distrito Federal/DF, bem como dos gerentes de todos os estabelecimentos de saúde na correta inserção, manutenção e atualização sistemática dos cadastros no SCNES dos profissionais de saúde em exercício nos seus respectivos serviços de saúde, públicos e privados.
Quanto às justificativas transcritas no subitem 30.7, da presente instrução, cabe refutar de imediato, uma vez que fazem menção ao caos administrativo pela qual passava o município, quando da troca de gestores municipais, como forma de justificar a conduta irregular da responsável em relação à inserção de dados irregulares para recebimento de recursos que o município não fazia jus, maiormente pelo fato de não encontrar nenhuma brecha legal, normativa, ou mesmo na jurisprudência, que nos permita acolher tal argumento.
Outras justificativas que não merecem guarida são as que estão assentadas nos subitens 30.9 e 30.10, da presente instrução, relacionadas à lista de profissionais médicos e dentistas colacionadas junto à defesa da responsável, como forma de justificar a presença desses profissionais nas unidades de saúde do município.
Ocorre que a responsável foi demanda a apresentar razões de justificativa pelas condutas atinentes à aplicação de recursos federais transferidos em finalidade diversa daquela previamente pactuada no âmbito do instrumento em questão, sem autorização prévia do órgão repassador, bem como pela inserção/manutenção de dados de profissionais de saúde (odontólogos) indevidamente no Cadastro Nacional de Estabelecimentos de Saúde (CNES) , causando repasse indevido de recursos de incentivos financeiros da Estratégia da Saúde da Família.
Referida listagem em nada afasta a irregularidade referente a desvio de finalidade, e muito menos comprova a regularidade dos dados no Cadastro Nacional de Estabelecimentos de Saúde (CNES) , de forma a justificar o recebimento a maior de recursos recebidos.
Para elidir a irregularidade 3 (inserção/manutenção de dados de profissionais de saúde (odontólogos) indevidamente no Cadastro Nacional de Estabelecimentos de Saúde (CNES) , o que causou repasse indevido de recursos de incentivos financeiros da Estratégia Saúde da Família-ESF, no exercício de 2014, deveria ser demonstrada a atuação desses profissionais, mediante documentos e/ou relatórios que comprovassem a efetiva atuação desses profissionais da saúde, o que justificaria o recebimento dos valores questionados.
O mero registro de profissionais no CNES apenas corrobora a constatação apontada pelo Denasus, que registrou lançamentos indevidos no sistema, sem que ficasse demonstrada a atuação desses profissionais.
Conclui-se, portanto, que a imputação de responsabilidade pelo dano ao erário deveria incidir sobre o ente federado, pelos registros irregulares que geraram as transferências indevidas, o que demandou a citação do município, e não à responsável aqui ouvida em audiência, que responde apenas pela inserção, mas não pelos débitos apurados. Destarte, cabe a rejeição das razões de justificativa apresentadas.
Em suma, com base na análise procedida acima, verifica-se que os argumentos de defesa não foram suficientes para elidir a irregularidade pela qual está sendo responsabilizada, de forma que devem ser rejeitados.
Não há elementos para que se possa efetivamente aferir e reconhecer a ocorrência de boafé na conduta de Maria Augusta de Moraes Bittencourt Saboia, podendo este Tribunal, desde logo, proferir o julgamento de mérito pela irregularidade das contas, conforme os termos dos §§ 2º e 6º do art. 202 do Regimento Interno do TCU, aplicando-lhe a multa prevista no art. 58, inciso II, da Lei 8.443/1992.
Prescrição da Pretensão Punitiva
	Vale ressaltar que a pretensão punitiva do TCU, conforme Acórdão 1441/2016-TCU-Plenário, Relator Benjamin Zymler, que uniformizou a jurisprudência acerca dessa questão, subordina-se ao prazo geral de prescrição indicado no art. 205, do Código Civil, que é de dez anos, contado da data de ocorrência da irregularidade sancionada, nos termos do art. 189, do Código Civil, sendo este prazo interrompido pelo ato que ordenar a citação, a audiência ou a oitiva dos responsáveis.
No caso em exame, não ocorreu a prescrição, uma vez que a irregularidade sancionada ocorreu em 28/1/2015, e o ato de ordenação da citação ocorreu em 26/8/2021.
CONCLUSÃO
	Em face da análise promovida na seção "Exame Técnico", verifica-se que os responsáveis município de Mocajuba/PA e Rosineide Bassalo Vieira não lograram comprovar a boa e regular aplicação dos recursos e, instados a se manifestarem, optaram pelo silêncio, configurando a revelia, nos termos do § 3º do art. 12 da Lei 8.443/1992. Além disso, propõe-se rejeitar as razões de justificativa de Maria Augusta de Moraes Bittencourt Saboia, uma vez que não foram suficientes para sanar a irregularidade a ela atribuída, e nem afastar o débito apurado. Ademais, inexistem, nos autos, elementos que demonstrem a boa-fé dos responsáveis pessoas físicas ou a ocorrência de outras excludentes de culpabilidade.
Verifica-se também que não houve a prescrição da pretensão punitiva, conforme análise já realizada.
	Tendo em vista que não constam, dos autos, elementos que permitam reconhecer a boafé dos responsáveis pessoas físicas, sugere-se que as suas contas sejam julgadas irregulares, nos termos do art. 202, § 6º, do Regimento Interno do TCU, com a aplicação da multa prevista no art. 58, inciso II, da Lei 8.443/1992.
Quanto ao município de Mocajuba/PA, propõe-se fixar novo e improrrogável prazo de 15 dias, para que promova o recolhimento do débito, atualizado monetariamente, e sem a incidência de juros moratórios.
Por fim, como não houve elementos que pudessem modificar o entendimento acerca das irregularidades em apuração, mantém-se a matriz de responsabilização presente na peça 52.
PROPOSTA DE ENCAMINHAMENTO
Diante do exposto, submetemos os autos à consideração superior, propondo ao Tribunal:
considerar revéis os responsáveis município de Mocajuba/PA (CNPJ: 05.846.704/0001-01) e Rosineide Bassalo Vieira (CPF: XXX.301.202-XX) , para todos os efeitos, dando-se prosseguimento ao processo, com fulcro no art. 12, § 3º, da Lei 8.443/1992;
rejeitar as razões de justificativa apresentadas pela responsável Maria Augusta de Moraes Bittencourt Saboia (CPF: XXX.710.952-XX) ;
julgar irregulares, nos termos dos arts. 1º, inciso I, 16, inciso III, alíneas "b" e "c", da Lei 8.443/1992, c/c os arts. 19 e 23, inciso III, da mesma Lei, as contas dos responsáveis Maria Augusta de Moraes Bittencourt Saboia (CPF: XXX.710.952-XX) e Rosineide Bassalo Vieira (CPF: XXX.301.202-XX) ;
a) fixar novo e improrrogável prazo de quinze dias, a contar da notificação, com fundamento no art. 12, §§ 1º e 2º, da Lei 8.443/1992, e art. 202, §§ 2º e 3º, do Regimento Interno, para que o município de  Mocajuba /PA (CNPJ: 05.846.704/0001-01) , efetue e comprove, perante este Tribunal, o recolhimento das quantias a seguir especificadas, aos cofres do Fundo Nacional de Saúde, atualizadas monetariamente a partir das datas indicadas até a data do efetivo recolhimento, na forma prevista na legislação em vigor;
	Débitos relacionados ao município de Mocajuba/PA (CNPJ: 05.846.704/0001-01) :
	Data de ocorrência
	Valor histórico (R$) 

	31/7/2014
	10.695,00

	1º/8/2014
	2.230,00

	29/8/2014
	10.695,00

	29/8/2014
	2.230,00

	30/9/2014
	10.695,00

	30/9/2014
	2.230,00

	31/10/2014
	10.695,00

	31/10/2014
	2.230,00

	28/11/2014
	10.695,00

	28/11/2014
	4.460,00

	9/1/2015
	10.695,00

	9/1/2015
	4.460,00

	28/1/2015
	10.695,00

	28/1/2015
	2.230,00

	18/2/2014
	32.085,00

	28/2/2014
	4.460,00

	24/3/2014
	4.460,00

	24/3/2014
	32.085,00

	16/4/2014
	32.085,00

	17/4/2014
	4.460,00

	16/5/2014
	32.085,00

	19/5/2014
	4.460,00

	30/6/2014
	2.230,00

	30/6/2014
	14.695,00

informar ao responsável pelo município de  Mocajuba/PA (CNPJ: 05.846.704/0001-01) de que a liquidação tempestiva do débito atualizado monetariamente saneará o processo e permitirá que as contas sejam julgadas regulares com ressalva, dandoselhe quitação, nos termos do § 4º do art. 202 do Regimento Interno do TCU, ao passo que a ausência dessa liquidação tempestiva levará ao julgamento pela irregularidade das contas, com imputação de débito a ser atualizado monetariamente e acrescido de juros moratórios, nos termos do art. 19, da Lei 8.443/1992;
aplicar individualmente às responsáveis Maria Augusta de Moraes Bittencourt Saboia (CPF: XXX.710.952-XX) e Rosineide Bassalo Vieira (CPF: XXX.301.202-XX) , a multa prevista no art. 58, inciso II, da Lei 8.443/1992, c/c o art. 268, do Regimento Interno do TCU, fixando-lhes o prazo de quinze dias, a contar da notificação, para que comprovem, perante o Tribunal (art. 214, III, alínea "a", do Regimento Interno do TCU) , o recolhimento da dívida aos cofres do Tesouro Nacional, atualizada monetariamente desde a data do acórdão que vier a ser proferido por este Tribunal até a data do efetivo recolhimento, se paga após o vencimento, na forma da legislação em vigor;
autorizar, desde logo, a cobrança judicial das dívidas, caso não atendidas as notificações, na forma do disposto no art. 28, inciso II, da Lei 8.443/1992;
autorizar também, desde logo, se requerido, com fundamento no art. 26, da Lei 8.443, de 1992, c/c o art. 217, §1º, do Regimento Interno do TCU, o parcelamento das dívidas em até 36 parcelas, incidindo, sobre cada parcela, corrigida monetariamente, os correspondentes acréscimos legais, fixando-lhes o prazo de quinze dias, a contar do recebimento da notificação, para comprovarem, perante o Tribunal, o recolhimento da primeira parcela, e de trinta dias, a contar da parcela anterior, para comprovarem o recolhimento das demais parcelas, devendo incidir, sobre cada valor mensal, atualizado monetariamente, os juros de mora devidos, no caso do débito, na forma prevista na legislação em vigor, alertando os responsáveis de que a falta de comprovação do recolhimento de qualquer parcela importará o vencimento antecipado do saldo devedor, nos termos do § 2º do art. 217 do Regimento Interno deste Tribunal;
enviar cópia do Acórdão a ser prolatado à Procuradoria da República no Estado do Pará, nos termos do § 3º do art. 16 da Lei 8.443/1992, c/c o § 7º do art. 209 do Regimento Interno do TCU, para adoção das medidas cabíveis;
enviar cópia do Acórdão que vier a ser proferido ao Fundo Nacional de Saúde  MS e aos responsáveis, para ciência;
informar à Procuradoria da República no Estado do Pará, ao Fundo Nacional de Saúde - MS e aos responsáveis que a presente deliberação, acompanhada do Relatório e do Voto que a fundamenta, está disponível para a consulta no endereço www.tcu.gov.br/acordaos, além de esclarecer que, caso requerido, o TCU poderá fornecer, sem custos, as correspondentes cópias, de forma impressa; e
informar à Procuradoria da República no Estado do Pará que, nos termos do parágrafo único do art. 62 da Resolução TCU 259/2014, os procuradores e membros do Ministério Público credenciados nesta Corte podem acessar os presentes autos de forma eletrônica e automática, ressalvados apenas os casos de eventuais peças classificadas como sigilosas, as quais requerem solicitação formal."
2.	O MP/TCU, representado pelo subprocurador-geral Paulo Soares Bugarin, manifestou-se nos seguintes termos[footnoteRef:3]: [3:  Peça 91.] 
"Trata-se de tomada de contas especial instaurada pelo Fundo Nacional de Saúde (FNS) , em que se responsabilizou o Município de Mocajuba/PA por desvios de finalidade e de objeto na aplicação de recursos repassados fundo a fundo em 2014 referentes à Atenção Básica em saúde.
2. As irregularidades debatidas nesta TCE correspondem às constatações 365971, 365976 e 366329, descritas no Relatório da Auditoria 15243/2015 do Departamento Nacional de Auditoria do SUS - Denasus (peça 2, p. 9-11 e 18-19) .
3. Na Constatação 365971 relatou-se que algumas equipes da Estratégia Saúde da Família (ESF) não prestaram atendimento médico durante diversos meses em 2014, o que indicaria que o município não faria jus a parte dos repasses para esse programa, quantificada em R$ 217.900,00. Similarmente, na Constatação 365976 narrou-se que algumas equipes de ESF não prestaram atendimento em saúde bucal durante vários meses, o que indicaria repasse indevido ao município no montante de R$ 40.140,00. Nessas duas situações, as transferências irregulares teriam ocorrido nas gestões das ex-secretárias municipais de saúde Maria Augusta de Moraes Bittencourt Saboia e Rosineide Bassalo Vieira.
4. A Constatação 366329 se refere ao uso de recursos da Atenção Básica incorretamente em serviços de Média e Alta Complexidade. A auditoria do Denasus detectou cinco pagamentos indevidos efetuados entre setembro e dezembro/2014, que somaram R$ 69.060,90. Todo o valor questionado foi empregado na gestão da ex-secretária Maria Augusta de Moraes Bittencourt Saboia.
5. Em razão dessas irregularidades, o tomador de contas atribuiu ao Município de Mocajuba/PA a responsabilidade pela obrigação de devolver o total de R$ 327.100,90, com recursos próprios, ao Fundo Municipal de Saúde.
6. Na fase externa, a SecexTCE verificou inicialmente que as duas primeiras constatações do Denasus se enquadram no entendimento do item 9.3.4 do Acórdão 1072/2017-TCU-Plenário, de que recursos recebidos indevidamente pelos entes federados em razão de informações incorretas fornecidas pelo beneficiário devem ser restituídos ao FNS, independentemente da destinação que lhes foi dada. Dessa forma, atribuiu-se ao município a responsabilidade pela restituição de R$ 258.040,00 aos cofres federais. As ex-secretárias foram responsabilizadas pelo fornecimento dos dados incorretos, mas não pelo débito.
7. Com relação ao desvio de objeto relatado na terceira constatação, a unidade técnica observou na jurisprudência do TCU que não se requer a recomposição do fundo de saúde quando as despesas impugnadas se referem a plano plurianual já encerrado. Assim sendo, imputou-se à Sra. Maria Augusta de Moares Bittencourt Saboia apenas a responsabilidade pela aplicação irregular dos valores questionados.
8. A citação do município e as audiências das ex-secretárias de saúde foram regularmente efetivadas, porém somente a Sra. Maria Augusta de Moraes Bittencourt Saboia apresentou razões de justificativa. Cabe, portanto, reconhecer a revelia dos demais responsáveis, nos termos do art. 12, § 3º, da Lei 8.443/92, e dar prosseguimento ao processo.
9. Ao instruir o processo no mérito, a SecexTCE (peça 88) concluiu que as argumentações de defesa trazidas e os elementos contidos nos autos não foram suficientes para elidir as irregularidades apontadas ou para alterar a responsabilização efetuada. Verificou, ainda, a inocorrência de prescrição e a inexistência de demonstrativos da boa-fé das agentes.
10. Por conseguinte, foi proposto julgar irregulares as contas das Sras. Maria Augusta de Moraes Bittencourt Saboia e Rosineide Bassalo Vieira; sancioná-las individualmente com a multa prevista no art. 58, inciso II, da Lei 8.443/92; e fixar novo e improrrogável prazo para que o Município de Mocajuba/PA restitua ao FNS quantia equivalente a R$ 258.040,00 em valores históricos.
11. Considerando adequadas as análises empreendidas pela unidade instrutora, este representante do Ministério Público de Contas manifesta concordância com o encaminhamento proposto (peça 88) ."
É o relatório.

Francisco Brasil Monteiro Filho (OAB/PA 11.604), representando Maria Augusta de Moraes Bittencourt Saboia; Marcela Dalila de Souza Ribeiro Guimarães (OAB/PA 23.633), representando Rosineide Bassalo Vieira.

Subprocurador-Geral Paulo Soares Bugarin.

TOMADA DE CONTAS ESPECIAL. FUNDO NACIONAL DE SAÚDE. AUDITORIA DENASUS. CONSTATAÇÕES. IRREGULARIDADES. CITAÇÃO DO MUNICÍPIO. AUDIÊNCIA. REVELIA. REJEIÇÃO DAS RAZÕES DE JUSTIFICATIVA. MULTA. FIXAÇÃO DE NOVO E IMPRORROGÁVEL PRAZO PARA QUE O MUNICÍPIO RECOLHA AS QUANTIAS DEVIDAS AOS COFRES DO TESOURO NACIONAL. COMUNICAÇÕES.

TOMADA DE CONTAS ESPECIAL (TCE)

Secretaria de Controle Externo de Tomada de Contas Especial (SecexTCE).

Em exame, processo de tomada de contas especial instaurada pelo Fundo Nacional de Saúde do Ministério da Saúde (FNS/MS) em desfavor do município de Mocajuba/PA, da Sras. Maria Augusta de Moraes Bittencourt Saboia e Rosineide Bassalo Vieira, em razão da não comprovação da regular aplicação dos recursos repassados no período de 1º/1/2014 a 31/12/2014, na modalidade fundo a fundo.
O fundamento da instauração da TCE, foi a constatação da seguinte ocorrência[footnoteRef:2], identificada em auditoria do Departamento Nacional de Auditoria do Sistema Único de Saúde (Denasus) [footnoteRef:3]:  [2:  Peças 44 e 88.]  [3:  Peças 2 e 3.] 
"Desvio de finalidade na aplicação de recursos federais oriundos do Fundo Nacional de Saúde, caracterizado pela utilização em gasto público alheio às ações e aos serviços de saúde, evidenciado nas constatações constantes do Relatório de Auditoria do Denasus nº 365971, 365976 e 366329."
Na constatação 365971, relatou-se que algumas equipes da estratégia de saúde da família (ESF) não prestaram atendimento médico durante diversos meses do ano de 2014, o que indicaria que o município não faria jus a parte dos repasses para esse programa, valor quantificado em R$ 217.900,00. Similarmente, na constatação 365976, observou-se que algumas equipes de ESF não prestaram atendimento em saúde bucal durante vários meses, o que indicaria repasse indevido ao município no montante de R$ 40.140,00. A constatação 366329 refere-se ao uso de recursos pertinentes a ações de atenção básica em serviços de média e alta complexidade. A auditoria do Denasus detectou cinco pagamentos indevidos, efetuados entre setembro e dezembro de 2014, que somaram R$ 69.060,90.
No relatório[footnoteRef:4], o tomador de contas concluiu que o prejuízo corresponderia a R$ 327.100,90 (valor histórico) e imputou o débito ao município de Mocajuba/PA, que foi devidamente notificado, mas não apresentou justificativas suficientes para elidir as irregularidades[footnoteRef:5]. [4:  Peça 44.]  [5:  Peças 8 a 38.] 
No âmbito do Tribunal, a SecexTCE concluiu pela necessidade incluir as Sras. Maria Augusta de Moraes Bittencourt Saboia e Rosineide Bassalo Vieira, ex-secretárias de Saúde, como responsáveis neste processo[footnoteRef:6], para serem ouvidas em audiência: [6:  Peça 53.] 
Citação do Município de Mocajuba/PA
"Irregularidade 1: recebimento irregular de recursos federais do SUS, pelo município de Mocajuba/PA, relativos ao incentivo financeiro da Estratégia Saúde da Família-ESF, no ano de 2014, evidenciado nas constatações 365971 e 365976, onde foram constatados irregularidades, respectivamente, relacionadas à Equipe da Estratégia Saúde da Família - ESF, sem atendimento médico, por períodos maiores de 60 dias, durante o exercício de 2014, e ausência de Equipes da Estratégia Saúde da Família, sem atendimento em Saúde Bucal (peça 2, p. 9-11) .
 (...) 
Conduta: beneficiar-se indevidamente de recursos federais do SUS, relativos ao incentivo financeiro da Estratégia Saúde da Família-ESF, a que não fazia jus, que lhe foram transferidos em razão de incorreções nas informações prestadas, pelo beneficiário, no Cadastro Nacional de Estabelecimentos de Saúde (CNES) ."
Audiência das Sras. Rosineide Bassalo Vieira e Maria Augusta de Moraes Bittencourt Saboia
"Irregularidade 2: desvio de finalidade na gestão dos recursos transferidos, pelo Fundo Nacional de Saúde, ao Fundo Municipal de Saúde de Mocajuba/PA, evidenciado na constatação 366329, em que se constatou a utilização dos recursos do Bloco de Atenção Básica/PAB em ações e Serviços Públicos de Média e Alta Complexidade.
 (...) 
Conduta: aplicar recursos federais transferidos em finalidade diversa daquela previamente pactuada, no âmbito do instrumento em questão, sem autorização prévia do órgão repassador.
 (...) 
Irregularidade 3: inserção/manutenção de dados de profissionais de saúde (odontólogos) indevidamente no Cadastro Nacional de Estabelecimentos de Saúde (CNES) , causando repasse indevido de recursos de incentivos financeiros da Estratégia Saúde da Família-ESF, no exercício de 2014, evidenciado nas constatações 365971 e 365976, do Relatório de Auditoria do Denasus 15.243 (peça 2, p. 9-11) .
 (...) 
Conduta: inserir e/ou manter indevidamente, no CNES, causando repasse indevido de recursos federais do SUS relativos ao incentivo financeiro para compra de veículos do SAMU, quando deveria cuidar para que tais dados fossem atualizados com as informações sobre o município, nos respectivos programas a que davam direito a incentivo financeiro pelo Fundo Nacional de Saúde."
Regularmente notificados[footnoteRef:7], o município de Mocajuba/PA e a Sra. Rosineide Bassalo Vieira permaneceram silentes, devendo ser considerados revéis, nos termos do art. 12, § 3º, da Lei 8.443/1992. A Sra. Maria Augusta de Moraes Bittencourt Saboia apresentou razões de justificativa[footnoteRef:8]: esclarece que exerceu a função apenas no segundo semestre do 2014, em distintos períodos, que somam pouco mais de 5 meses, alega a ocorrência da prescrição das pretensões punitiva e ressarcitória e sua ilegitimidade para figurar no polo passivo deste processo, conforme sintetizado pela SecexTCE: [7:  Peças 60 a 71.]  [8:  Peça 72.] 
"30.7. Quanto ao mérito, menciona que, quanto ao alegado 'Uso de recurso PAB em objetivo MAC' - destaque-se a situação de verdadeiro caos administrativo, com os diversos afastamentos do Prefeito Eleito - Rosial Sabá Costa, e por via de consequência, as constantes mudanças/trocas, nos anos de 2013 e 2014, do (s) Secretário (a) de Saúde do Município de Mocajuba.
30.8. Para que não paire qualquer dúvida na condução pela defendente, nos meses em que esteve à frente da aludida Secretaria, no já citado contexto, é provável que tenha havido interpretação equivocada finalística do objetivo, em virtude dos insumos e material técnico de laboratório terem sido adquiridos para atender demanda das 8 (oito) unidades básicas de saúde do município, sendo que os recursos destinados às mesmas foram utilizados na atenção aos munícipes (carentes) , na média complexidade. Neste sentido, cabe coerência à interpretação da finalística do objeto, posto que atendeu a demanda relacionada à atenção básica.
30.9. No pertinente à suposta 'Ausência de profissional médico e dentista em UBS em um determinado período', comprova-se, em anexo à defesa, a listagem dos profissionais que efetivamente desempenhavam suas funções nas seguintes unidades: Unidade de Saúde da Família de Mangabeira, Unidade de Saúde da Família da Vila de Monte Alegre, Unidade de Saúde da Família da Pranchinha, Unidade de Saúde da Família do Bairro Novo, Unidade de Saúde da Família do Arraial, Unidade de Saúde da Família do Centro, Unidade de Saúde da Família da Cidade Nova e Unidade de Saúde da Família de Igarapé Grande.
30.10. Destacou que todos os profissionais lotados e que desempenhavam suas funções nas referenciadas Unidades de Saúde da Família (comprovação documental em anexo - Listagem de Profissionais extraída do Cadastro Nacional de Estabelecimento de Saúde) , possuíam vínculo de diversas espécies (efetivo, contratado, CLT, contrato por prazo determinado, outros) , com o Município de Mocajuba.
30.11. Registrou a regularidade efetiva nos aludidos postos/unidades, com os médicos, dentistas e demais profissionais de saúde, ao menos nos períodos/meses em que a Defendente esteve à frente da pasta (Secretaria Municipal de Saúde) , e ressaltou a instabilidade administrativa e quase solução de continuidade, que se deu pelos 3 (três) afastamentos do ex-Prefeito, por decisão judicial, ao menos no ano/exercício de 2014."
A unidade instrutiva afastou a alegação de ocorrência de prescrição e examinou os demais argumentos de defesa nos seguintes termos:
"31.10. Quanto à alegação de que não deve figurar no polo passivo da presente demanda, tratase de alegação meramente retórica e desacompanhada de qualquer elemento que as revestissem de plausibilidade mínima. Não foram apresentados quaisquer elementos que pudessem (i) afastar a irregularidade ou o dano; (ii) nem justificar a conduta.
31.11. A responsabilidade do secretário municipal de saúde emana do teor do art. 9º, inc. III, da Lei 8.080/1990. Assim, conforme exposto no voto condutor do Acórdão 5512/2013-TCU-Segunda Câmara (Rel. Min. Ana Arraes) , a responsabilidade do secretário municipal de saúde é afastada quando existir ato formal que atribua essa competência a outrem.
31.12. Cabe ainda destacar que a presunção de corresponsabilidade dos secretários municipais de saúde em relação à malversação de recursos do SUS é relativa e pode ser afastada na presença de indícios uniformes e consistentes de que o gestor local de saúde se encontrava excluído da linha decisória.
31.13. Essa compreensão tem sido adotada em numerosos arestos recentes desta Corte de Contas (Acórdão 6008/2014-TCU-Primeira Câmara, Relator Ministro José Múcio Monteiro; 6780/2017 - TCU  2ª Câmara, Relator Ministro Vital do Rêgo; 907/2018 - TCU - 2ª Câmara, Relator Ministro José Múcio Monteiro; e 4988/2018 - TCU - 1ª Câmara, Relator Ministro Vital do Rêgo) .
31.14. Cabe rejeitar as justificativas também no que se refere à utilização dos recursos em favor da população, uma vez que a TCE foi instaurada em razão do recebimento irregular dos recursos por parte do município, que foram inseridas e mantidas de forma errada em bases de dados do Ministério da Saúde, causando repasses de recursos a que o município não faria jus, se as informações estivessem corretas. Essas situações se inserem no entendimento firmado pelo TCU, no item 9.3.4, do Acórdão 1072/2017-TCU-Plenário:
 (...) 
31.15. Ressalte-se que essa irregularidade se refere a recebimento irregular de recursos federais, pelo município, relativos ao incentivo financeiro da Estratégia Saúde da Família-ESF, em razão de incorreções nas informações prestadas, pelo beneficiário, ao órgão repassador.
31.16. Segundo apurado na auditoria do Denasus, na análise realizada nos registros do Cadastro Nacional de Estabelecimento de Saúde (CNES) , para a manutenção de duas Unidades descentralizadas do SAMU, foi constatada inexistência dessas Unidades, mas a Secretaria Municipal de Saúde de Porto Velho/RO incluiu, no Cadastro Nacional de Estabelecimento de Saúde, informações atinentes ao recebimento dos recursos no exercício de 2012 e 2013, garantindo, ao município, de forma indevida, recebimento irregular de recursos financeiros do Sistema Único de Saúde (SUS) , repassados pelo Fundo Nacional de Saúde.
31.17. A prática acima infringe as disposições contidas na Portaria GM/MS 2.488, de 21/10/2011, incisos XIII e XV, do Anexo I - das competências das Secretarias Municipais de Saúde e do Distrito Federal, e do inciso I - Especificidades da equipe de saúde da família, in verbis:
 (...) 
31.18. Adicionalmente, a Portaria SAS/MS 134, de 4/4/2011, atribui responsabilidade aos gestores municipais de saúde quanto à correta inserção, manutenção e atualização dos profissionais da saúde, no Sistema de Cadastro Nacional de Estabelecimentos de Saúde (SCNES) , bem como os demais dados relativos ao recebimento de incentivos financeiros:
 (...) 
31.20. Outras justificativas que não merecem guarida são as que estão assentadas nos subitens 30.9 e 30.10, da presente instrução, relacionadas à lista de profissionais médicos e dentistas colacionadas junto à defesa da responsável, como forma de justificar a presença desses profissionais nas unidades de saúde do município.
31.21. Ocorre que a responsável foi demanda a apresentar razões de justificativa pelas condutas atinentes à aplicação de recursos federais transferidos em finalidade diversa daquela previamente pactuada no âmbito do instrumento em questão, sem autorização prévia do órgão repassador, bem como pela inserção/manutenção de dados de profissionais de saúde (odontólogos) indevidamente no Cadastro Nacional de Estabelecimentos de Saúde (CNES) , causando repasse indevido de recursos de incentivos financeiros da Estratégia da Saúde da Família.
31.22. Referida listagem em nada afasta a irregularidade referente a desvio de finalidade, e muito menos comprova a regularidade dos dados no Cadastro Nacional de Estabelecimentos de Saúde (CNES) , de forma a justificar o recebimento a maior de recursos recebidos.
31.23. Para elidir a irregularidade 3 (inserção/manutenção de dados de profissionais de saúde (odontólogos) indevidamente no Cadastro Nacional de Estabelecimentos de Saúde (CNES) , o que causou repasse indevido de recursos de incentivos financeiros da Estratégia Saúde da Família-ESF, no exercício de 2014, deveria ser demonstrada a atuação desses profissionais, mediante documentos e/ou relatórios que comprovassem a efetiva atuação desses profissionais da saúde, o que justificaria o recebimento dos valores questionados.
31.24. O mero registro de profissionais no CNES apenas corrobora a constatação apontada pelo Denasus, que registrou lançamentos indevidos no sistema, sem que ficasse demonstrada a atuação desses profissionais." (grifos nossos) 
Quanto à transcrição anterior, destaco, preliminarmente, que a referência no parágrafo 31.16 da instrução é incorreta, ao mencionar a Secretaria Municipal de Saúde de Porto Velho/RO e não o caso em tela. Mas tal constatação em nada afeta a análise efetuada pela secretaria, dados os demais argumentos utilizados na fundamentação da proposta de encaminhamento, reportados no excerto transcrito acima.
No que se refere à imputação, o que se questiona nestes autos é a existência de nomes de profissionais de saúde constantes do banco de dados que não compunham as equipes de saúde da família em atuação, o que gerou repasses indevidos do Ministério da Saúde para a municipalidade, conforme constatação 365979[footnoteRef:9], em razão da desatualização do cadastro: [9:  Peça 2, p. 11/12.] 
"Constatação: Desatualização dos dados no Cadastro Nacional de Estabelecimentos de Saúde - CNES, em relação aos servidores que efetivamente estão compondo as equipes da Estratégia Saúde da Família - eESF.
Evidência: Nas visitas as 7 Unidades de Saúde, sedes das equipes das eESF verificou-se por meio da folha individual de frequência dos servidores, que há profissionais que constam no banco de dados do Cadastro Nacional de Estabelecimentos de Saúde - CNES, e que não fazem parte da composição das equipes, conforme relacionado e demonstrado nos Anexos II e III. O fato descrito está em desconformidade com o artigo 1°, da Portaria SAS n° 311, de 14/05/2007, com artigo 1° da Portaria SAS n° 134, de 04/04/2011 e com Inciso XIII, Das Responsabilidades das Secretarias Municipais de Saúde, do Anexo I, da Portaria GM/MS nº 2.488, de 21/10/2011."
Dado ser Mocajuba um município de pequeno porte, é razoável concluir que as secretarias de Saúde, responsáveis pela atualização e correção do CNES, conforme as normas do Ministério da Saúde, deveriam ter conhecimento de que profissionais constantes do cadastro não compunham as equipes sob sua gestão e que o ente federativo estava recebendo valores a maior, indevidamente, ou, o que seria mais grave, que os atendimentos prescritos não estavam sendo prestados. Como responsáveis pela inserção, manutenção e atualização do referido cadastro, compete aos gestores de saúde adotar as providências para se assegurarem de que o banco de dados está atualizado e, em consequência disso, zelar para que o município não obtenha menos que o devido, e, também, não receba mais, indevidamente, prestando corretamente as informações requeridas para o bom funcionamento da ESF. 
À época, a constatação do Denasus foi submetida, às responsáveis, que não apresentaram justificativas. Ressalte-se, ainda, que a mesma auditoria detectou cinco pagamentos indevidos efetuados entre setembro e dezembro de 2014, que somaram R$ 69.060,90, ocorridos, integralmente, na gestão da ex-secretária Sra. Maria Augusta de Moraes Bittencourt Saboia.
A SecexTCE conclui, assim, que as duas primeiras constatações do Denasus se enquadram no entendimento do item 9.3.4 do Acórdão 1072/2017-TCU-Plenário, da relatoria do ministro Bruno Dantas:
"9.3.4. nos casos de débito decorrente do recebimento irregular de recursos federais pelos estados, municípios ou Distrito Federal, em razão de eventuais incorreções nas informações prestadas pelo beneficiário, independentemente do destino final dado aos recursos repassados, cabe ao ente recebedor restituir o Fundo Nacional de Saúde, uma vez que não fazia jus ao repasse, podendo, ainda, haver aplicação de multa ao agente público causador da irregularidade" (grifo nosso) .
Portanto, atribuiu ao município a responsabilidade pela restituição de R$ 258.040,00 aos cofres federais, sendo as ex-secretárias responsabilizadas pelo fornecimento dos dados incorretos, mas não pelo débito. 
Quanto à terceira constatação, relacionada ao desvio de objeto, a unidade instrutiva observou que, conforme jurisprudência do Tribunal, não há necessidade de recomposição do fundo de saúde quando as despesas impugnadas se referem a plano plurianual já encerrado. Assim, propôs imputar à Sra. Maria Augusta de Moares Bittencourt Saboia apenas a responsabilidade pela aplicação irregular dos valores questionados.
A proposta de encaminhamento, em resumo, é no sentido de considerar revéis os responsáveis município de Mocajuba/PA e Sra. Rosineide Bassalo Vieira, para todos os efeitos, dando-se prosseguimento ao processo, com fulcro no art. 12, § 3º, da Lei 8.443/1992; rejeitar as razões de justificativa apresentadas pela responsável Sra. Maria Augusta de Moraes Bittencourt Saboia, com o consequente julgamento pela irregularidade de suas contas em conjunto com as contas da Sra. Rosineide Bassalo Vieira, seguido de aplicação, individual, de multa; e, ainda, fixar novo e improrrogável prazo para que a municipalidade recolha as quantias especificadas no relatório precedente.
O MP/TCU, representado pelo subprocurador Paulo Soares Bugarin, manifestou concordância com o encaminhamento proposto.
Considerando a jurisprudência do Tribunal em casos similares, concordo com a proposta de imputação do débito ao município, e, tendo em vista todo o exposto e as razões das imputações, rejeito as razões de justificativa apresentadas pela Sra. Maria Augusta de Moraes Bittencourt Saboia, proponho a aplicação da multa prevista no art. 58, II, da LO/TCU a ela e à Sra. Rosineide Bassalo Vieira e a fixação de novo e improrrogável prazo para que a municipalidade recolha as quantias especificadas no relatório precedente. 
Por fim, não se operou, na situação em exame, a prescrição da pretensão punitiva, conforme critérios firmados no Acórdão 1441/2016-TCU-Plenário, dado que as irregularidades ocorreram em 28/1/2015[footnoteRef:10], enquanto o ato de ordenação das citações ocorreu em 26/8/2021[footnoteRef:11].  [10:  Peça 46.]  [11:  Peça 53.] 
Diante do exposto, voto pela aprovação do acórdão que ora submeto à apreciação deste Colegiado.
TCU, Sala das Sessões, em 20 de setembro de 2022.
Weder de Oliveira
Relator